【裁判字號】    90,台上,5874
【裁判日期】    900926
【裁判案由】    貪污等罪
【裁判全文】
最高法院刑事判決                                九十年度台上字第五八七四號
    上   訴   人  台灣高等法院高雄分院檢察署檢察官
    上訴人即被告  地○○
                  天○○
                  宇○○
    右 三人共 同
    選 任辯護 人  吳春生律師
    上訴人即被告  庚○○
                  己○○
                  戊○○
    右 三人共 同
    選 任辯護 人  施吉安律師
    上訴人即被告  寅○○
                  丁○○
                  巳○○
    被        告  子○○
                  玄○○
                  癸○○
                  壬○○
                  申○○
                  乙○○
                  酉○○
                  卯○○
                  辰○○
                  丑○○
                  午○○
                  戌○○
                  宙○○
                  黃○○
                  亥○○
                  未○○
                  甲○○
                  辛○○
                  丙○○
右上訴人等因被告等貪污等罪案件，不服台灣高等法院高雄分院中華民國八十九年六
月十四日第二審更審判決（八十八年度上更(一)字第二六六號，起訴案號：台灣高雄地
方法院檢察署八十五年度偵字第二八○八七號），提起上訴，本院判決如左：
    主  文
原判決撤銷，發回台灣高等法院高雄分院。
    理  由
本件分兩部分說明之。
甲：上訴人即被告地○○、庚○○、戊○○、己○○、宇○○、天○○、寅○○、丁
○○、巳○○等九人（下稱被告地○○等九人）部分
本件原判決認定：上訴人即被告地○○係高雄縣籍天利十二號漁船之船長；庚○○、
戊○○、己○○、宇○○則為該漁船船員；與天○○（地○○之妻）及寅○○、丁○
○、巳○○（寅○○、丁○○、巳○○均為貨主）均明知由台灣地區運往大陸地區價
逾新台幣（下同）十萬元或重量達一千公斤之物品，係經行政院公告列為管制之物品
（符合行政院公告懲治走私條例公告管制物品項目及其數額丁項類），竟因成鱉或鱉
苗在台灣價錢較低，且銷售不佳，分別由寅○○、丁○○、巳○○及陳姓、綽號「和
仔」之男子、賈姓之人（均已成年）等六人，各與地○○、庚○○、戊○○、己○○
、宇○○、天○○等六人共同基於常業走私之犯意聯絡，自民國八十四年五月二十九
日起至八十四年十月六日止，先後於原判決附表所列之時間（同上附表編號八、十三
除外），由地○○駕駛天利十二號漁船，與船員庚○○、戊○○、己○○、宇○○，
分別受寅○○、丁○○、巳○○及陳姓、綽號「和仔」之男子及賈姓之人（詳如原判
決附表，編號八、十三走私部分除外）之託，再由天○○連絡寅○○、丁○○、巳○
○三人裝貨時間、地點，私運鱉苗及成鱉，自高雄縣興達漁港出海，地○○並未經政
府主管機關之許可，基於概括犯意，將天利十二號漁船先後如同前附表二十八次駛入
大陸福建省圍頭、石井一帶，再將鱉苗或成鱉交付予在該處之大陸地區人民陳福強、
蘇文意、吳說等人販賣，地○○則從每隻鱉魚抽取二元至四元運費牟利，總計共私運
九千零六十四萬元之鱉苗及成鱉出口，牟取共約四百六十二萬三千四百元之運費，其
走私之時間、數量均詳如原判決附表所示（編號八、十三除外，另己○○未參與該附
表編號二至編號十七之走私行為，戊○○未參與編號九之走私犯行，宇○○未參與編
號六、十四、二十二、二十三、二十七、二十八之走私行為），地○○、庚○○、戊
○○、己○○、宇○○、天○○、寅○○、丁○○及巳○○等人並以上揭走私所得，
恃以維生，賴以為業等情。因而撤銷第一審關於被告地○○等九人部分之科刑判決，
改判仍論處該被告等九人以共同以私運管制物品出口逾公告數額為常業罪刑（宇○○
為累犯），雖非無見。惟查：(一)按科刑之判決書其宣示之主文，與所載之事實及理由
必須互相適合，否則即屬理由矛盾，其判決當然為違背法令。本件原判決事實認定：
地○○未經政府主管機關之許可，基於概括之犯意，將天利十二號漁船先後二十八次
（如原判決附表所示）駛入大陸福建省圍頭、石井一帶，再將（私運出口之）鱉苗或
成鱉交付予在該處之大陸地區人民陳福強、蘇文意、吳說等人販賣等情（原判決第七
頁末行及第八頁第一至三行）；然於理由內稱：因原法院查無確切之證據足資證明
吳夢堂、陳神強、蘇文蕙、阿池、吳說等人確有向巳○○、寅○○、丁○○等人購買
鱉，被告巳○○、寅○○、丁○○自不另構成懲治走私條例第三條第一項之銷售走私
物品罪（原判決第二十三頁第八－十一頁），其理由之說明竟否定其所認定之事實；
又原判決事實記載：被告宇○○共犯本件以私運管制物品出口逾公告數額為常業罪之
時間，係自八十四年五月二十九日起至同年十月六日止（見原判決第七頁倒數第五－
七行），旋又稱：該宇○○未參與原判決附表編號六、十四、二十二、二十三、二十
七、二十八之走私行為，並說明不能論處宇○○上開部分之走私犯行之理由（原判決
第二十六頁第三－五行），如其此部分之理由述無訛，則被告宇○○最後一次參與
本件犯行之時間，應係八十四年九月三十日，與原判決事實之認定亦有出入，難謂無
判決理由矛盾之違背法令。(二)原判決事實欄記載：被告地○○等人共私運九千零六十
四萬元之鱉苗及成鱉出口，牟取共約四百六十二萬三千四百元之運費，其走私之時間
、數量均如原判決附表所示（編號八、十三除外）等情。但依原判決附表所載二十八
次運費合計為四百六十五萬三千九百元，扣除其中編號八、十三所示部分，則為四百
六十二萬三千六百元，與原判決事實欄之記載並不相符，亦有違誤。(三)被告之自白，
須非出於不正之方法，且與事實相符者，始得採為證據。苟被告之自白，係出於不正
之方法，根本不具證據能力，不得採為判斷事實之證據資料。故審理事實之法院，遇
有被告對於自白提出刑求之抗辯時，應先於其他事實而為調查。被告地○○於第一審
辯稱：其在調查處有遭調查員毆打，不知調查內容為何云云，並提出驗傷診斷書一紙
為證（第一審卷(一)第八十、八十一頁），原審並未就該被告果否遭調查員毆打，為積
極之調查，究明其於高雄市調查處之自白，是否出於不正之方法。僅以被告拖延三日
始求醫診治為由，推測被告刑求之抗辯，不足採信，自有應於審判期日調查之證據而
未予調查之違誤。以上或為上訴人即被告地○○等九人上訴意旨所指摘，或為本院得
依職權調查之事項，應認此部分仍有撤銷發回之原因。又原判決認不另為無罪諭知部
分，基於審判不可分之原則，應予一併發回。
乙：被告子○○、玄○○、癸○○、壬○○、申○○、黃○○、未○○、午○○、丑
○○、卯○○、辛○○、宙○○、戌○○、丙○○、亥○○、乙○○、酉○○、辰○
○、甲○○等十九人（下稱子○○等十九人）部分
原判決以此部分第一審檢察官公訴意旨略稱：被告子○○、玄○○、癸○○、壬○○
、申○○、黃○○、未○○、午○○、丑○○、卯○○、辛○○均為高雄縣警察局湖
內分局興達漁港分駐所警員；宙○○、戌○○為該所巡佐；丙○○、亥○○、乙○○
、酉○○、辰○○、甲○○則為保安警察第五總隊支援興達漁港分駐所警員，均為依
據法令從事公務之人員，自八十四年五月起至十月間，負責執行高雄縣籍天利十二號
漁船出港時之船筏檢查工作。均明知天利十二號漁船於八十三年八月間，曾因走私菸
酒被禁止出港六個月，應加強執行安檢工作，亦明知該漁船出港時均載有價逾十萬元
，欲運往大陸地區之管制物品鱉、鱉苗等私貨，應予取締。竟各基於概括之犯意，於
地○○等人於起訴書附表所示之時間，駕駛天利十二號漁船載運成鱉、鱉苗私運出口
時，予以縱放出口（私縱之時間、行為人、數量均詳如起訴書附表）。另被告甲○○
、壬○○則於發現天利十二號漁船裝載私貨出港時，由地○○交付賄賂金四萬元予甲
○○，交付五千元予壬○○，二人於收受賄賂後，竟違背職務，私縱地○○等人私運
出口等情，因認被告子○○等十九人均犯懲治走私條例第九條第一項之縱放走私罪嫌
；又被告壬○○、甲○○另犯貪污治罪條例第四條第一項第五款之收受賄賂罪嫌云云
。惟經審理結果，認為不能證明被告子○○等十九人犯罪，乃維持第一審諭知該十九
人均無罪部分之判決，駁回檢察官就此部分所為第二審上訴，雖非無見。惟查證據之
證明力如何，雖屬於事實審法院自由判斷之職權，然其所為判斷，仍應受經驗法則與
論理法則之支配。本件原判決雖以上開走私之天利十二號漁船業經出售他人，無從勘
驗原船，經第一審法院於八十六年十月十八日上午十時，至高雄縣興達港，就與天利
十二號漁船同公司製造、同型、同噸位之船艙位置勘驗（第一審卷第二百十七頁至第
二百三十頁），計該船一共有五處船艙，第一處船艙之體積為二七、七○九、五○○
立方公分（二百九十公分×四百五十五公分×二百十公分）；第二處船艙之體積為一
一、四九五、○○○立方公分（一百十公分×四百七十五公分×二百二十公分）；第
三處船艙之體積為一三、九六五、○○○立方公分（一百五十公分×四百九十公分×
一百九十公分）；第四處船艙之體積為一五、四二○、一七五立方公分（一百五十五
公分×五百零五公分×一百九十七公分）；第五處船艙之體積為一四、九二二、七五
○立方公分（一百五十公分×五百零五公分×一百九十七公分），合計八三、五一二
、四二五立方公分。而每一塑膠箱之體積為二六、六六○立方公分（六十二公分×四
十三公分×十公分），合計該船一次可裝載之塑膠箱為三千一百三十二個，而本件如
原判決附表所示最高之走私數量四百八十二箱計算，其總體積亦僅一二、八五○、一
二○立方公分，除第二艙無法一次容納外，任何第一、三、四、五艙均可裝載而有餘
，則地○○等如於其上置放大量碎冰，亦難認甚易發覺。至地○○、戊○○、庚○○
、己○○、宇○○等五人於調查中雖一致供述私運之鱉魚藏放在船艙，只要打開船艙
就很容易察覺，惟被告等縱未上船檢查或未發覺其內有鱉魚，亦僅係行政中之疏失，
為諭知被告子○○等十九人無罪之理由（原判決第三十四－三十五頁）。但據被告戊
○○於高雄市調查處供稱：「由於天利十二號漁船每次出港前，船長地○○皆事先向
檢查哨員警打點，因此每次漁船要出港，地○○皆會交待拿通關簿至檢查哨給指定之
員警（地○○會形容各該員警的長像、特徵）簽字，因此皆能在未檢查的情形下，每
次皆能順利地載運私貨出港」（八十五年五月六日調查筆錄）；地○○亦供明：「天
利十二號漁船載運鱉……出港前，均已透過綽號『芳仔』及『泉仔』之興達港分駐所
警員打通關節，並依約訂時間出港，因此出港時先由船員戊○○前往興達港分駐所辦
理報關手續，……而漁檢員警均不會上船檢查……。」並謂：「天利十二號漁船載運
鱉……出港時，均將前述貨品放置於漁艙內，祗要漁檢警員上船檢查，就很容易被察
覺」（八十五年五月八日調查筆錄）；被告庚○○、己○○、宇○○於調查中，亦一
致供述天利十二號漁船私運之鱉魚等放置在船艙，只要打開船艙就很容易察覺，因事
先有打點，所以出港時警察都沒有上船檢查各等語（見上述三人之調查筆錄）。參照
被告地○○等人前後二十八次私運鱉魚等出口之數量，僅三次不足百箱；一百箱以上
者八次；二百箱以上者八次；三百箱以上者六次；四百箱以上者三次。而每一塑膠箱
之體積為二六、六六○立方公分（見第一審勘驗筆錄），被告等最多一次走私四百八
十二箱，重量達八千六百七十六公斤（見原判決附表二十），數量龐大，足以裝滿一
船艙而有餘，二百箱以上即可裝滿半個船艙（第二艙），如謂負有查緝走私任務之警
察，經登船檢查，仍無法察覺如此龐大數量之走私物品，孰能置信！如其依法令負有
檢查之任務，故意違背任務不予登船檢查而放行，能否謂無縱放走私之故意！饒堪研
求。原判決竟謂被告等人縱未上船檢查或未發覺其內有鱉魚，僅係行政疏失等語，其
自由判斷之職權行使，難謂與經驗法則及論理法則無違。況據被告卯○○（興達港分
駐所警員）於接受調查時供稱：「在漁船進出港口時，依規定（需）登船檢查，查看
有無走私或載運違禁品，檢查方式是到漁船甲板、船艙、機房、漁貨及漁具藏放艙，
逐一檢查，凡是目視能及之處，都要檢查……。分駐所對漁檢工作，規定一定要上船
檢查……，若為曾犯有走私行為之重點漁船，會在漁船管制黑板上，特別寫出船名，
並在值日檯抽屜內，有一本重點漁船之製造平面圖等資料，供漁檢員警參考用。我不
但會攜該資料上船檢查，並按規定由前而後、上而下、左而右，仔細檢查，……。我
知道天利十二號漁船是走私紀錄重點漁船，因為我奉派興達港分駐所任職時，該船正
在禁止出港處分中。」並陳明：「我擔任漁檢都會上船檢查，倘數量龐大，非刻意隱
藏，應可查覺」（八十五年八月二十三日調查筆錄），被告子○○等十九人於審理中
復一致陳稱：每次簽證前都有登船詳為檢查云云（原判決第二十九頁第十一－十二行
），而地○○等以天利十二號漁船於四個月之期間內，連續私運管制物品出港達二十
八次之多，私貨達一千公斤以上者有二十六次，被告子○○等十九人竟無一人、無一
次察覺，豈能謂無故予縱放之情。原審未依本院前次發回意旨，履勘該漁船或與天利
十二號漁船同公司製造、同型、同噸位之漁船，詳為審究，查明在船艙內放置若干數
量同型塑膠箱，即能察覺﹖以為判斷之依據，期勿枉縱，遽行判決，自嫌未盡調查之
責，而難昭信服。檢察官上訴意旨，執以指摘，非無理由，應認原判決關於此部分仍
有撤銷發回之原因。至於被告壬○○、甲○○被訴收受賄賂部分，因亦牽連縱放走私
犯行，基於審判不可分之原則，爰一併撤銷發回，附此明。
據上論結，應依刑事訴訟法第三百九十七條、第四百零一條，判決如主文。
中    華      民      國      九十      年      九      月    二十六    日
                              最高法院刑事第十一庭
                                  審判長法官  林  增  福
                                        法官  邵  燕  玲
                                        法官  吳  昆  仁
                                        法官  陳  世  雄
                                        法官  惠  光  霞
      右正本證明與原本無異
                                              書  記  官
中      華      民      國     九十     年      十      月      二      日


司法院資訊處製作；財團法人民間司法改革基金會備份。
